【裁判字號】    94,重訴,103
【裁判日期】    950406
【裁判案由】    分配表異議之訴
【裁判全文】
臺灣嘉義地方法院民事判決             94年度重訴字第103號
原      告  台南區中小企業銀行股份有限公司
法定代理人  戊○○
訴訟代理人  丁○○
被      告  丙○○
            乙○○
            甲○○
上三人共同
訴訟代理人  蔡碧仲律師
            陳怡禎律師
            陳偉展律師
上列當事人間分配表異議之訴事件，本院於民國95年3月22日言
詞辯論終結，判決如下：
    主      文
確認被告乙○○、丙○○對於被告甲○○如附表一、二所示之本
票債權不存在。
本院九十三年度執字第一三八六九號強制執行事件，分配期日為
民國九十四年九月三十日強制執行金額計算書分配表中如附表三
所示關於被告乙○○、丙○○之債權不得列入分配。
訴訟費用由被告負擔。
    事實及理由
一、程序方面：
  (一)按法律關係之存在否不明確，致原告在私法上之地位有受侵
    害之危險，而此危險得以對於被告之確認判決除去之者，即
    得依民事訴訟法第二百四十七條之規定提起確認之訴（最高
    法院八十八年台上字第二一九六號判決參照）。又確認法律
    關係成立或不成立之訴，如有即受確認判決之法律上利益，
    縱其所求確認者為他人間之法律關係，不論為積極或消極確
    認之訴，固均非不得提起，且第三人（原告）否認當事人間
    之法律關係存在而提起消極確認之訴，如當事人中有一方同
    時否認該法律關係存在者，亦祇須以主張法律關係存在之他
    方為被告為已足，無以該法律關係之雙方當事人為共同被告
    之必要（最高法院九十三年度台上字第一九八七號判決參照
    ）。經查，本件原告既否認被告丙○○、乙○○之債權存在
    ，而其因被告丙○○、乙○○之債權存在與否而有分配金額
    多寡之利害關係，其就本件自有確認利益存在，自得提起本
    件確認訴訟。又本件被告甲○○亦認被告丙○○、乙○○之
    債權存在，因此，本件原告在確認訴訟部分同時被告三人為
    被告，就程序而言，自屬合法。
  (二)又按債權人或債務人對於分配表所載各債權人之債權或分配
    金額有不同意者，應於分配期日一日前，向執行法院提出書
    狀，聲明異議；異議未終結者，為異議之債權人或債務人，
    得向執行法院對於反對陳述之債權人或債務人提起分配表異
    議之訴，強制執行法第三十九條第一項、第四十一條第一項
    分別定有明文。經查，本院九十三年度執字第一三八六九號
    執行事件，原經本院民事執行處定於民國九十四年九月三十
    日實行分配，因原告已於該分配期日前之同年八月十五日具
    狀針對上述分配表聲明異議，表明不同意如附表三所示關於
    被告乙○○、丙○○之債權列入分配表，而經被告乙○○、
    丙○○以書狀表示反對，執行處乃取消原定分配期日，並停
    止分配等情，業經本院依職權調取九十三年度執字第一三八
    六九號卷宗查閱無訛，是異議程序尚未終結，為異議之債權
    人即本件原告自得對反對陳述之債權人即本件被告乙○○、
    丙○○提起本件分配表異議之訴，應予敘明。
二、本件原告聲明：如主文所示，並陳述如下：
  (一)訴外人何文宗原負欠原告債務．後何文宗於民國九十二年十
    月二日死亡，其繼承人即被告甲○○為限定繼承，其他繼承
    人何長信、丙○○、何煌奇則為拋棄繼承，原告遂以被告甲○○為債務人向本院執行處聲請強制執行，由本院分為九十
    三年度執字第一三八六九號給付借款執行事件執行中，嗣後
    被告乙○○、丙○○分別以附表一及附表二之本票債權聲請
    參與分配。
  (二)又原告有受確認判決之法律上利益，係指法律關係之存在於
    當事人間不明確，致原告之權利或法律上之地位有不安之危
    險，並有即時以確認判決除去之必要。是以被告丙○○、乙○○與訴外人何文宗通謀虛偽意思表示，製造假債權，進而
    向本院民事執行處聲明參與分配，顯已危害原告受分配之權
    利，故原告有提起本件確認本票債權不存在之必要。
  (三)按確認法律關係不存在之訴，如被告主張其法律關係存在時
    ，應由被告負舉證責任（最高法院四十二年台上字一七０號
    判例參照）。次按本票固為無因證券，票據債務人不得以自
    己與發票人或執票人前手間所存在之抗辯事由，對抗執票人
    ；惟於確認法律關係不存在之訴，如被告主張其法律關係存
    在，或原告僅否認被告於訴訟前所主張法律關係成立原因之
    事實，以求法律關係不成立之確認，應由被告就法律關係存
    在或法律關係成立原因之事實，負舉證之責（最高法院四十
    二年度台上字第一七０號、二十年度上字第七０九號判例意
    旨參照）。準此，於原告對執票人（被告丙○○、乙○○）
    及本票發票人（何文宗，繼承人：被告甲○○）提起確認本
    票債權不存在之訴，揆諸前揭判例要旨所示，自應由執票人
    及本票發票人就本票債權存在或其基礎原因關係存在之積極
    事實，負舉證責任。再者，有關被告丙○○、乙○○聲明參
    與分配所提出之本票裁定及其確定證明書，因本票裁定程序
    係屬非訟程序，其僅就債權存在與否作一形式之審查，法院
    並未對該債權存在與否作實質上之判斷，故不能與一般訴訟
    程序等同視之，今原告既對被告三人間之債權存否之實體關
    係爭執，則渠等自不得援引該僅有形式確定力之非訟裁定以
    資抗辯，仍應負舉證責任，以證明其債權確實存在。
  (四)本票係無因証券，其原因關係存在多樣性，不得僅以本票之
    簽立即遽認被告間有債權債務之事實存在；被告間之債權債
    務本金高達新台幣（下同）一千一百萬元，未見書立借據或
    另尋人保或物保，實與一般商業往來之交易常態有違，況本
    票是一般本票或銀行商業本票。又被告丙○○、乙○○二人
    分別居住桃園、雲林，所開立之陸張本票竟然是同一本本票
    而為聯號，且發票日（即借款日）均為每月二十日，更不合
    常理。再者，被告丙○○、乙○○二人聲請之九十二年票字
    第一四０五、一四０六號二民事裁定，送達代收人均為何文
    雄（住址：嘉義縣竹崎鄉和平村坑仔坪一四六號），可謂何
    文宗之鄰居，與行使債權之一般社會經驗法則相違也。
  (五)就原告所知，被告丙○○為何文宗之女，被告乙○○為何文
    宗之姪女，綜觀本訴訟案件之被告及關係人均姓何，巧合乎
    ？故意乎？綜上述，如被告三人無法就其債權債務存在之積
    極事實善盡舉責任，則其間之行為係通謀虛偽意思表示，其
    意思表示無效，該無效之意思表示所構成之法律行為自不存
    在，從而被告三人間之本票債權債務關係即自始不存在，被
    告丙○○、乙○○當然不得參與分配。
  (六)對被告抗辯所為之陳述：
    1.被告乙○○謂「陸續於八十四年初，八十四年底及八十七
      年初，於訴外人何文宗自宅以現金交付二百萬、二百萬及
      一百五十萬元」云云，此與社會交易經驗法則大大相違也
      ，蓋如此龐大之金錢交付，均非以匯款方式為之，而以現
      金方式交付，殊非一般常態。而被告丙○○以等同現金之
      美金面額二十萬元之旅行支票交付訴外人何文宗，亦與常
      理有違。查被告乙○○、丙○○與訴外人何文宗間之債權
      債務關係本金高達一千一百萬元，未書立借據或尋人保或
      物保，且債之關係發生後，五至七年始簽立本票以証其債
      之關係，凡此種種，均非常態也。況六張本票是一般本票
      或銀行商業本票，應由被告証明其資金來源。
    2.被告丙○○、乙○○謂訴外人何文宗本擬將其所有之三筆
      土地（嘉義縣竹崎鄉○○段二十、二九、五一地號）設定
      抵押權予許春波，但許春波認該三筆土地未值債權額，故
      取消抵押權之設定。惟以被告丙○○、乙○○之立場觀之
      ，多三筆土地之物的擔保，豈不多一層保障，何來拒絕之
      理？故知該欲設定抵押權之事實陳述，與本案為訴訟標的
      之法律關係無涉。
三、被告則以下列情詞置辯，並聲明：原告之訴駁回。
  (一)訴外人何文宗於八十五年間前往中國大陸廣東省中山縣，與
    港商合夥設廠，準備生產塑膠產品，據側面了解其本預計籌
    措十股，每股美金二十萬元，由何文宗認購其中三股，惟之
    後本願意認股其他兩位朋友因故退出，故何文宗前後陸續向
    被告丙○○、乙○○籌措上開款項以投資。故被告乙○○陸
    續分別於八十四年初、八十四年底及八十七年初，於何文宗
    位於嘉義縣竹崎鄉之自宅中以現金交付二百萬、二百萬及一
    百五十萬元。而被告丙○○係擔任旅行社導遊人員，於八十
    五年底因帶團前往中國大陸，於大陸廣東當面交付何文宗面
    額二十萬美金之旅行支票。故何文宗積欠被告丙○○及乙○○之債務金額以當時匯率（1：27.5）計算，總計共約一千
    萬餘元。
  (二)何文宗擬向訴外人許春波（丙○○之夫）借款償還乙○○，
    故就何文宗所有之土地：嘉義縣竹崎鄉○○段二十、二九、
    五一地號曾設定抵押權予訴外人許春波，蓋何文宗欲以該三
    筆土地為擔保向許春波借款五百五十萬，以償還其積欠乙○○之債務，是以，該抵押權存續期間曾達數個月，嗣因許春
    波認該三筆土地之價值不足，且稅捐機關另將該抵押權擔保
    之債權計以利息所得，致該年度應補個人所得稅額達四萬一
    千九百七十九元，故許春波咸認該筆抵押權不僅該三筆土地
    不值該價值，甚因利息所得而得額外增計個人所得稅之課稅
    額，是故伊認該筆借貸於己甚不划算，故於九十一年八、九
    月間偕同何文宗辦理塗銷該三筆土地之抵押權登記。
  (三)茍丙○○、乙○○與訴外人何文宗如有製造假債權之意，進
    而為詐害原告受分配之權利，何須多此一舉，反而在原告在
    九十二年六月二日為假扣押登記前將該抵押權塗銷之理。
四、本院之判斷：
  (一)原告主張訴外人何文宗原負欠原告債務．後何文宗於九十二
    年十月二日死亡，其繼承人即被告甲○○為限定繼承，其他
    繼承人何長信、丙○○、何煌奇則為拋棄繼承，原告遂以被
    告甲○○為債務人向本院執行處聲請強制執行，由本院分為
    九十三年度執字第一三八六九號給付借款執行事件執行中，
    嗣後被告乙○○、丙○○分別以附表一及附表二之本票債權
    聲請參與分配等情，為被告所不爭執，且經本院調閱九十三
    年度執字第一三八六九號給付借款執行事件、九十二年票字
    第一四０五、一四０六本票裁定事件以及九十三年繼字第十
    號限定繼承事件等卷宗核閱無誤，自堪信原告此部分之主張
    為真實。
  (二)按確認法律關係不存在之訴，如被告主張其法律關係存在時
    ，應由被告負舉證責任（最高法院四十二年台上字一七０號
    判例參照）。又按本件訟爭本票，據被上訴人主張，係上訴
    人因借款而簽發交伊作為憑證者，茲上訴人既否認借貸之存
    在，即應由被上否認訴人就借款之已交付，舉證證明（最高
    法院六十九年度台上字第一四０七號判決參照）。經查：
    1.被告丙○○、乙○○辯稱何文宗擬向訴外人許春波（丙○○之夫）借款償還乙○○，而以何文宗所有之土地：嘉義
      縣竹崎鄉○○段二十、二九、五一地號曾設定抵押權予訴
      外人許春波等語，固有嘉義縣竹崎地政事務所嘉竹地一字
      第０九五０００一０四０號函附抵押權設定登記申請書為
      證，惟核該抵押權之設定乃係何文宗與許春波間之事，要
      不能證明被告丙○○、乙○○有借款並交付予何文宗之事
      實。
    2.次查，依上開嘉義縣竹崎地政事務所函附許春波之戶籍謄
      本觀之，許春波於九十一年十一月十九日當時之配偶為「
      劉力菱」，並非許淑華，因此更難採信被告丙○○、乙○○所辯為真實，是本院認被告所辯何文宗設定抵押權向許
      春波借款一事核與本件被告丙○○、乙○○借款予何文宗
      無涉。
    3.況被告丙○○、乙○○所辯其各自貸予何文宗之金額均高
      達五百餘萬元之譜，竟以現金或旅行支票交付，而無任何
      憑據，更與常情不符，是被告丙○○、乙○○辯稱以現金
      或旅行支票交付借款予何文宗等語，應難採信。
    4.此外，被告丙○○、乙○○對於借款並交付金錢予訴外人
      何文宗之事實，未能提出其他證據以實其說，依據上述見
      解，自難認被告丙○○、乙○○對訴外人何文宗之借款債
      權存在，從而，被告丙○○、乙○○所持有如附表一及附
      表二之本票之原因關係即不存在，而被告甲○○復為何文
      宗之繼承人，是原告請求確認被告乙○○、丙○○對於被
      告甲○○如附表一、二所示之本票債權不存在，洵屬有據
      ，應予准許。
  (三)再按有執行名義之債權人始得參與分配，強制執行法第三十
    四條第一項亦定有明文。本件被告丙○○、乙○○固分別執
    有本院九十二年票字第一四０五、一四０六本票裁定之執行
    名義對本院九十三年度執字第一三八六九號給付借款執行事
    件參與分配，然其二人之本票債權業經本院認定為不存在，
    則其二人並非被告甲○○之債權人，是原告主張本院民事執
    行處就債務人財產拍賣所得價金製作分配表結果，原告應受
    分配金額減少，致損害原告權益，而依強制執行法第四十一
    條第一項規定，提起本件分配表異議之訴，請求本院九十三
    年度執字第一三八六九號分配期日為九十四年九月三十日強
    制執行金額計算書分配表中如附表三所示關於被告乙○○、
    丙○○之借款債權及執行費不得列入分配，於法自無不合，
    應予准許。
五、本案事證已臻明確，兩造其餘攻擊防禦方法及舉證，核與判
    決無影響，爰不另一一論述。
六、據上論結，本件原告之訴為無理由，依民事訴訟法第七十八
    條，判決如主文。
中    華    民    國    95    年    4     月    6     日
                  民二庭法  官  林福來
以上正本係照原本作成
如對本判決上訴須於判決送達後20日內向本院提出上訴狀
中    華    民    國    95    年    4     月    6     日
                        書記官  侯學義
┌─────────────────────────────┐
│附表一：被告乙○○本票債權（新台幣）                      │
├─────┬───────┬───────┬───────┤
│編號      │1             │2             │3             │
├─────┼───────┼───────┼───────┤
│發票日    │ 91.04.20     │91.10.20      │92.04.20      │
├─────┼───────┼───────┼───────┤
│票面金額  │貳佰萬元      │貳佰萬元      │壹佰伍拾萬元  │
├─────┼───────┼───────┼───────┤
│到期日    │91.07.20      │92.01.20      │92.07.20      │
├─────┼───────┼───────┼───────┤
│利息起算日│91.07.20      │92.01.20      │92.07.20      │
├─────┼───────┼───────┼───────┤
│票據號碼  │CH128436      │CH128437      │CH128438      │
├─────┼───────┼───────┼───────┤
│備註      │              │              │              │
│          │              │              │              │
└─────┴───────┴───────┴───────┘
┌─────────────────────────────┐
│附表二：被告丙○○本票債權（新台幣）                      │
├─────┬───────┬───────┬───────┤
│編號      │1             │2             │3             │
├─────┼───────┼───────┼───────┤
│發票日    │ 91.03.20     │91.09.20      │92.02.20      │
├─────┼───────┼───────┼───────┤
│票面金額  │貳佰萬元      │貳佰萬元      │壹佰伍拾萬元  │
├─────┼───────┼───────┼───────┤
│到期日    │91.06.20      │91.12.20      │92.05.20      │
├─────┼───────┼───────┼───────┤
│利息起算日│91.06.20      │91.12.20      │92.05.20      │
├─────┼───────┼───────┼───────┤
│票據號碼  │CH128439      │CH128440      │CH128441      │
├─────┼───────┼───────┼───────┤
│備註      │              │              │              │
│          │              │              │              │
└─────┴───────┴───────┴───────┘
附表三：
（一）次序2．被告乙○○：執行費、優先債權、原本新台幣
      44,000元。
（二）次序3．被告丙○○：執行費、優先債權、原本新台幣
      44,000元。
（三）次序6．被告丙○○：借款、普通債權、原本新台幣
      2,000,000元。
（四）次序7．被告丙○○：借款、普通債權、原本新台幣
      2,000,000元。
（五）次序8．被告丙○○：借款、普通債權、原本新台幣
      1,500,000元。
（六）次序9．被告乙○○：借款、普通債權、原本新台幣
      2,000,000元。
（七）次序10．被告乙○○：借款、普通債權、原本新台幣
      2,000,000元。
（八）次序11．被告乙○○：借款、普通債權、原本新台幣
      1,500,000元。


司法院資訊處製作；財團法人民間司法改革基金會備份。
